臺灣彰化地方法院民事判決　九十三年度訴字第三○五號
　　原　　　告　己○○
　　訴訟代理人　丁○○
　　原　　　告　戊○○
　　原　　　告　庚○○
　　被　　　告　丙○○
　　被　　　告　乙○○
　　被　　　告　甲○○
　　被　　　告　辛○○
右當事人間請求確認抵押權不存在等事件，本院於民國九十三年六月十五日言詞辯論
終結，判決如左
    主    文
原告之訴駁回。
訴訟費用由原告負擔。
    事實及理由
一、被告丙○○、甲○○、辛○○及原告戊○○、庚○○均未於言詞辯論期日到場，
    核無民事訴訟法第三百八十六條各款所列情形，爰依原告己○○及被告乙○○之
    聲請，由渠等一造辯論而為判決，合先敘明。
二、本件原告起訴主張：被告乙○○及其母被告丙○○因積欠原告借款，經原告向本
    院聲請對被告丙○○所有坐落彰化縣大村鄉○○段第七八一地號、地目建、面積
    六七八˙五八平方公尺土地之應有部分二十四分之九予以強制執行（九十二年執
    字第二０六六號），因土地經鑑定之價格遠高於土地之實際價格，致本院所定之
    拍賣價格過高，原告遂擬與被告丙○○、乙○○協調清償方法，因此於九十二年
    十月十四日自行撤回上開強制執行程序之聲請，惟被告丙○○及其子乙○○卻拒
    絕償還債務，故原告於同年十月二十一日再度具狀向本院聲請對上開土地予以強
    制執行（九十二年執字第一七八九三號），詎料於查封之際發現被告丙○○已將
    上開土地逕行向地政事務所辦理設定登記最高限額抵押權一百萬元予被告辛○○
    （即被告乙○○之妻舅），且被告丙○○所有同地段第七八０地號、地目建、面
    積一四一四˙０七平方公尺土地應有部分二十四分之三，亦已設定登記二百萬元
    抵押權予被告甲○○（即被告乙○○之子），渠等顯係製造假債權，而為虛偽不
    實之抵押權設定登記，蓄意脫產，致損害原告之權益，被告等人應提出借貸資金
    往來之積極證據資料，否則渠等四人實以觸犯刑法第二百十條暨同法第二百十一
    條之偽造文書、公文書及刑法三五六條毀損債權等罪責等語，並聲明：(一)確認被
    告丙○○所有坐落彰化縣大村鄉○○段第七八一地號、地目建、面積六七八˙五
    一平方公尺土地之應有部分二十四分之九，於九十二年十一月十四日設定予被告
    辛○○之新臺幣（下同）一百萬元最高限額抵押權不存在，並予以塗銷抵押權登
    記；(二)確認被告丙○○所有坐落同段第七八０地號、地目建、面積一四一四˙０
    七平方公尺土地之應有部分二十四分之三，於九十一年十二月十二日設定予被告
    甲○○二百萬元之抵押權不存在，並予以塗銷抵押權登記。
二、被告乙○○、丙○○則以書狀陳稱：被告確有積欠辛○○、甲○○等債務，且依
    四十八年台上字第二十九號判例要旨第三人主張表意人與相對人通謀而為虛偽意
    思表示者，該第三人應負舉證之責。又依土地登記規則第二十六條規定登記人應
    由權利人及義務人會同申請之，故被告也不能片面自己塗銷登記，更何況尚未清
    償。被告乙○○並到庭辯稱：最先係其父向原告父親借錢，其亦有向原告借款一
    百三十萬元，但土地經原告拍賣後已清償約二十餘萬元。其母丙○○因生病沒有
    錢，故其自二、三年前開始陸續向被告辛○○借款共計一百萬元，但未書立任何
    收據或借據，後來以土地設定抵押權予辛○○，另自三、四年前起亦陸續向甲○○借款共計二百萬元，因而設定抵押權予甲○○，其於九十三年二、三月間曾開
    立被告丙○○之面額二百萬元本票一張交予甲○○。被告辛○○為其妻之兄，職
    業為駕駛，以前擔任彰化客運司機，現為學校校車司機，被告甲○○為其子，現
    年三十一歲，退伍後補習一年考上師範大學，去年畢業，在軍中為職業軍人，收
    入有二百多萬元，另有存款一百七十多萬元，三、四年前開始在補習班教書，每
    月收入為三萬多元，其並未要求原告須先撤回執行程序才願與原告和解等語置辯
    ，並聲明請求判決如主文所示。被告甲○○、辛○○未於言詞辯論期日到場，亦
    未提出書狀作何聲明或陳述。
三、查原告起訴主張被告乙○○及其母被告丙○○因積欠原告借款，經原告向本院聲
    請對被告丙○○所有坐落彰化縣大村鄉○○段第七八一地號、地目建、面積六七
    八˙五八平方公尺土地之應有部分二十四分之九予以強制執行（九十二年執字第
    二０六六號），因土地經鑑定之價格遠高於土地之實際價格，致本院所定之拍賣
    價格過高，因此原告於九十二年十月十四日自行撤回上開強制執行程序之聲請，
    嗣原告於同年十月二十一日又再度具狀向本院聲請對上開土地予以強制執行（九
    十二年執字第一七八九三號）時，於查封之際發現被告丙○○已將上開土地逕行
    向地政事務所辦理設定登記最高限額抵押權一百萬元予被告辛○○（即被告乙○○之妻舅），且被告丙○○所有同地段第七八０地號、地目建、面積一四一四˙
    ０七平方公尺土地應有部分二十四分之三，亦已於九十一年十二月十二日設定登
    記二百萬元抵押權予被告甲○○（即被告乙○○之子）等情，業據提出土地登記
    謄本為證，並經本院調取上開二筆抵押權設立登記相關資料及本院九十二年執字
    第二０六六號、第一七八九三號民事執行卷宗核閱屬實，復為被告乙○○所不爭
    執，原告之上開主張堪信為真。
四、按當事人主張有利於己之事實者，就其事實有舉證之責任，民事訴訟法第二百七
    十七條定有明文。本件原告既主張被告間土地抵押權之設定登記係通謀虛偽意思
    表示而無效，則原告自應就通謀虛偽意思表示乙節負舉證責任，若原告不能舉證
    自己主張事實為真正，則被告就其抗辯事實即令不能舉證，或所舉證據尚有疵累
    ，亦應駁回原告之訴。查原告起訴主張被告丙○○與甲○○、辛○○間所分別設
    定之上開抵押權，係以假債權而通謀虛偽設定登記，有於將受強制執行之際，意
    圖損害原告債權之情事云云，惟查，被告丙○○所有之系爭第七八一地號土地應
    有部分二四分之九，原告曾於八十八年十月間聲請本院強制執行（八十八年度執
    字第八六一０號），嗣於八十九年十二月間經特別拍賣程序仍無人應買而視為撤
    回執行程序之聲請，核發債權憑證並塗銷查封登記後結案，復經調取本院八十八
    年執字第八六一０號民事執行卷核閱無訛，後原告迄至九十二年二月間始再度以
    上開債權憑證對被告丙○○之系爭第七八一地號土地應有部分二四分之一向本院
    本院強制執行（九十二年執字第二０六六號），惟其卻於九十二年十月十四日以
    其已與債務人私下達成和解為由，請求撤回該件強制執行之聲請等情，亦有該案
    執行案卷內之執行筆錄可稽，參以本件原告已自承其實際上並未與被告商談任何
    和解事宜，自行撤回上開強制執行之聲請純係因法院所鑑定之拍賣價格過高以資
    考量，雖被告丙○○恰於九十二年十月十四日將上開第七八一地號土地應有部分
    設定登記抵押權予被告辛○○，惟本院所發予通知員林地政事務所之塗銷查封登
    記函件及被告丙○○之撤回並塗銷查封登記函件，均係於九十二年十月二十七日
    始分別送達，由此可知被告丙○○將上開土地應有部分申辦設定並登記抵押權予
    被告辛○○時，員林地政事務所及被告丙○○均尚未收到本院通知辦理塗銷查封
    登記及撤回強制執行之事，因此難謂被告等有欲借土地於塗銷查封之際而設定抵
    押權予他人，以達損害債權人債權之目的。又被告丙○○所有之系爭第七八０地
    號土地應有部分二四分之三，原告從未對之聲請強制執行，且該筆土地設定登記
    二百萬元抵押權與被告甲○○之時間為九十一年十二月十二日，此與八十八年間
    及九十二年間原告所聲請法院強制執行之日期均差距甚遠，故設定登記當時顯非
    在強制執行之際，由此益難認定此部份抵押權之設定有何意圖於強制執行之際損
    害原告債權之情事可言。此外，原告就其主張被告丙○○、甲○○、辛○○間係
    以假債權而通謀虛偽設定登記抵押權一節，並未提出任何證據以實其說，復為被
    告丙○○、乙○○所堅決否認，原告僅憑被告間屬親戚關係存在，及系爭第七八
    一地號土地係於強制執行撤回後即設定一百萬元之最高限額抵押權，即謂系爭二
    筆土地上開抵押權之設定登記均係屬通謀虛偽不實，殊嫌率斷，尚無足採。
五、再查，本件原告係請求確認系爭第七八一地號土地應有部分二十四分之九，於九
    十二年十一月十四日設定予被告辛○○之一百萬元最高限額抵押權，及同段第七
    八０地號土地應有部分二十四分之三，於九十一年十二月十二日設定予被告甲○○二百萬元之抵押權均不存在，並應為抵押權之塗銷登記，然此確認之訴須對於
    該土地之抵押權人始有提起確認判決之法律上利益，及僅得請求抵押權人為該抵
    押權之塗銷登記，其目的始可達，因此原告併對非抵押權人之債務人即被告丙○○、乙○○二人起訴請求判決如訴之聲明所示，顯有違誤，於法未合，不應准許
    。
六、綜上所述，原告主張被告丙○○將其所有系爭第七八一地號土地應有部分二十四
    分之九，於九十二年十一月十四日設定予被告辛○○之一百萬元最高限額抵押權
    ，及同段第七八０地號土地應有部分二十四分之三，於九十一年十二月十二日設
    定予被告甲○○二百萬元之抵押權，係以假債權而為通謀虛偽之設定，因原告未
    盡其舉證之責任，殊無可採。從而，原告對被告丙○○、乙○○、甲○○、辛○○等四人，請求確認被告辛○○於九十二年十一月十四日所設定之彰化縣大村鄉
    ○○段第七八一地號土地應有部分二十四分之九之一百萬元最高限額抵押權，及
    被告賴明達於九十一年十二月十二日所設定之同段第七八０地號土地應有部分二
    十四分之三之二百萬元抵押權均不存在，並應辦理抵押權之塗銷登記，為無理由
    ，應予駁回。
七、結論：本件原告之訴為無理由，依民事訴訟法第三百八十五條第一項前段、第七
    十八條，判決如主文。
中　　　華　　　民　　　國　　九十三　　年　　　六　　　月　　二十九　　日
                                        民事第二庭
~B法　　　官　黃倩玲
右為正本係照原本作成。
如對本判決上訴，應於判決送達後二十日內向本院提出上訴狀（M須附繕本）。
中　　　華　　　民　　　國　　九十三　　年　　　七　　　月　　　五　　　日
~B法院書記官　林憲男
